臺灣高等法院臺南分院刑事判決　 96年度重上更(八)字第276號
上　訴　人　臺灣雲林地方法院檢察署檢察官
上　訴　人
即　被　告　甲○○
選任辯護人　蘇正信律師
　　　　　　蔡進欽律師
　　　　　　蔡弘琳律師
上列上訴人因被告違反貪污治罪條例等案件，不服臺灣雲林地方
法院八十三年度訴字第五三五號中華民國八十三年十二月十五日
第一審判決（起訴案號：臺灣雲林地方法院檢察署八十三年度偵
字第一四三一號），提起上訴，經判決後由最高法院第八次發回
更審，本院判決如下：
    主  文
原判決關於甲○○圖利及變造公文書部分暨所定執行刑部分均撤
銷。
甲○○依據法令從事公務之人員，對於主管之事務直接、間接圖
利，處有期徒刑伍年貳月，褫奪公權參年；圖利所得財物新臺幣
壹佰壹拾捌萬貳仟陸佰參拾肆元，應追繳發還被害人劉國之繼承
人，如全部或一部無法追繳時，以其財產抵償之。
    事  實
一、甲○○自民國（下同）四十二年四月進入雲林縣斗六地政事
    務所任實習業務員，四十二年十月起任業務員，五十一年三
    月兼股長，六十五年十一月任該地政事務所登記股之股長，
    六十九年七月任秘書，七十年八月兼代主任，七十二年十二
    月任主任，並辦理該地政事務所關於斗六、林內、莿桐、古
    坑等地區之土地登記及地籍管理等業務，七十二年起升任該
    地政事務所主任，係依據法令從事公務之人員。緣甲○○於
    六十七年八月二十二日，向其胞妹李秀容所購坐落斗六市○
    ○段社口小段（以下地號均同此地段）九二─六二五號土地
    ，及李秀容所有另二筆九二─一六二號、九二─一六三號土
    地，因六十三年斗六都市計劃擴編後，經列入都市計劃範圍
    內，且鄰地即劉國所有同段九二之六號土地為計劃道路（即
    斗六市○○路）用地，經雲林縣政府於六十五年六月七日辦
    理分割出同小段九二之三六五號及九二之三五八號新增兩筆
    土地。因原與九二之六地號道路相鄰接之前述同小段九二之
    六二五號、九二之一六二號、九二之一六三號三筆土地，分
    別為劉國（業於四十一年死亡）所有九二－三六五號及九二
    －三五八號兩筆土地隔離，致未面臨計劃道路，均需分別合
    併劉國該二筆土地，始可沿計劃道路使用。甲○○竟基於圖
    利自己之犯意，並基於變造公文書之概括犯意，先於六十八
    年間之某日，假借其任職該地政事務所登記股之股長，有辦
    理該地政事務所關於斗六、林內、莿桐、古坑等地區之土地
    登記及地籍管理等業務之職務上之機會，將置放在該地政事
    務所之九二－三六五號及九二－三五八號土地登記簿上所有
    權人欄「劉國」二字予以塗銷，再蓋上「國有」二字，變造
    所有權人為「國有」，足以生損害於劉國之繼承人劉有銘及
    地政機關對於地籍管理之正確性，再伺機取得該地之所有權
    。迨七十四年二月間，葉明杰、林美蘭夫婦因買賣以林美蘭
    名義登記取得九０－一二號、九０－一四０號、九０－一四
    一號、九０－一四二號、九０－一四三號土地以及同年一月
    間，楊鐵城、黃梅皆夫婦因買賣以黃梅皆名義登記取得九二
    －一九一號土地，亦皆與九二－三六五號、九二－三五八號
    土地相隔；繼於七十四年二、三月間，楊鐵城、葉明杰欲在
    上開所買土地上興建店舖出售，而至斗六地政事務所調閱土
    地登記簿時，獲悉九二－三五八號、九二－三六五號均為國
    有土地。因楊鐵城認申購國有畸零地程序複雜，經李紗藺介
    紹向甲○○請教申購方法，甲○○表示願代為辦理申購；另
    葉明杰申購畸零地因事涉甲○○權益，甲○○即表示願親自
    代為辦理申購，並指導楊鐵城、葉明杰，分別於七十四年二
    月二十六日及三月十五日，以黃梅皆、林美蘭名義，向雲林
    縣政府申請核發國有畸零空地合併使用證明書，俾向國有財
    產局申購該二筆土地，經該府先後於同年三月七日及三月二
    十三日分別核准發給證明書。而楊鐵城、葉明杰分別取得國
    有畸零空地合併使用證明書後，旋分別持交黃梅皆、林美蘭
    之國民身分證、印章、國有畸零空地合併使用證明書予甲○
    ○；楊鐵城併交付申購書。甲○○認取得九二－三六五號、
    九二－三五八地號土地時機來臨，且因該時甲○○已擔任該
    地政事務所主任，主管該地政事務所關於斗六、林內、莿桐
    、古坑等地區之土地登記及地籍管理等業務，即承續上開圖
    利其本人之犯意，並兼圖利葉明杰、楊鐵城等人之犯意，於
    七十四年四月初，以案外人楊國雄於七十四年四月六日聲請
    抵繳被繼承人楊金成之遺產稅案之收件字號「斗地登六字第
    一九八三號」，混充林美蘭買受國有九二－三六五號土地，
    聲請土地移轉登記案之「收件字號」；續於七十四年五月間
    ，以案外人江勝雄於七十四年五月二十八日聲請土地所有權
    移轉登記案之收件字號「斗地登六字第二八八一號」，混充
    黃梅皆買受國有九二－三五八號土地，聲請土地移轉登記案
    之「收件字號」，各登載於該二筆土地登記簿上，而將該二
    筆土地分別移轉登記予林美蘭、黃梅皆名下，該二筆土地面
    積總計七十九平方公尺，以市價每平方公尺新臺幣（下同）
    一萬四千九百七十元計算，共直接圖利葉明杰、楊鐵城等人
    金額達一百十八萬二千六百三十四元（詳如附表計算式一所
    示）。嗣葉明杰、林美蘭夫婦及楊鐵城、黃梅皆夫婦獲悉甲
    ○○已辦妥申購，取得各該土地所有權，即申請土地登記簿
    謄本，持以合併畸零地申請建造執照建屋；迄七十六年間，
    葉明杰、林美蘭夫婦所興建之房屋基地，須分割移轉登記予
    買受人，而向甲○○索取九二－三六五號土地所有權狀憑辦
    時，因甲○○告稱土地所有權狀遺失，葉明杰旋於同年八月
    十九日，以林美蘭名義立具切結書，向雲林縣斗六地政事務
    所申請補發，繼於七十六年十月間持補發之土地所有權狀，
    申請分割出九二－三六五號、九二－六七一號、六七二號、
    六七三號、六七四號、六七五號、六七六號等七筆土地，並
    於七十七年一月十四日將九二－六七六號土地移轉登記予甲
    ○○，面積為十七平方公尺，以市價每平方公尺一萬四千九
    百七十元計算，間接圖利自己二十五萬四千四百九十元（詳
    如附表計算式二所示）。嗣甲○○於八十年一月間調任雲林
    縣政府地政科專員，獲悉斗六地政事務所主任林雨騫，於同
    年五月十日至同年七月十二日，三次發函縣府就「劉國」名
    下九二－六地號土地新舊謄本所載面積不一，且經分割輾轉
    易手，呈請縣府裁示如何更正及通知利害關係人等事，深恐
    事跡敗露，而其本人已不在該地政事務所服務，乃於八十年
    八、九月間某日，囑由有接觸土地登記簿之不詳姓名成年人
    ，由該成年人將九二－三六五號、九二－三五八號土地之所
    有權人欄，前經變造為「國有」二字，再予塗銷，填上「劉
    國」二字（此部分不構成變造文書罪理由如後），即與該不
    詳姓名之人基於變造文書之共同犯意，由該不詳姓名之人將
    移轉登記予林美蘭、黃梅皆之日期塗銷，分別變造改為六十
    五年四月七日及同年八月二十一日，使該等實際上不存在之
    申請文件皆可以逾十五年銷燬等情，以掩飾犯行，足以生損
    害於地政管理之正確性。總計其使自己及楊鐵城、葉明杰等
    人得利之金額為一百十八萬二千六百三十四元（其中包含圖
    利自己二十五萬四千四百九十元部分）。
二、案經法務部調查局雲林縣調查站移送臺灣雲林地方法院檢察
    署檢察官偵查起訴。
    理  由
甲、證據能力部分：
一、按被告以外之人於審判外之陳述，雖不符前四條之規定，而
    經當事人於審判程序同意作為證據，法院審酌該言詞陳述或
    書面陳述作成之情況，認為適當者，亦得為證據。當事人、
    代理人或辯護人於法院調查證據時，知有第一百五十九條第
    一項不得為證據之情形，而未於言詞辯論終結前聲明異議，
    視為有前項之同意，刑事訴訟法第一百五十九條之五定有明
    文。
二、查本件被告犯罪事實之證據方法，詳如起訴書及原審判決書
    所引之證據，即：１、證人葉明杰之證詞。２、證人林美蘭
    之證詞。３、證人楊鐵城之證詞。４、證人黃梅皆之證詞。
    ５、證人李墩謀之證詞。６、證人沈特賜之證詞。７、證人
    林正之證詞。８、證人邱振甫之證詞。９、證人劉有銘、
    劉張蕉貴之證詞。１０、證人黃寶玲之證詞。１１、證人李
    碧蘭之證詞。１２、證人鄭美足、林雨騫之證詞。１３、證
    人林登財之證詞。１４、證人曾淑嬋之證詞。１５、證人邱
    麗惠之證詞。１６、證人張朝松之證詞。１７、證人林初惠
    之證詞。１８、證人高資基、林王雲英、陳玉女之證詞。１
    ９、斗六市○○段社口小段九二－三六五號及九二－三五八
    號土地登記簿謄本。２０、卷附之地籍圖謄本。２１、74年
    03月13日申請合併使用同意書影本三紙。２２、檢舉函暨相
    關資料。２３、斗六地政事務所73年11月13日核發之92--6
    土地登記簿謄本。２４、斗六地政事務所80年05月10日發函
    雲林縣政府之函件影本。２５、斗六地政事務所83年05月26
    日83斗地人字第2706號函。２６、斗六地政事務所83年10月
    29日83斗地二字第6076號函斗六地政事務所85年05月21日85
    斗地一字第3025號函暨附件斗六地政事務所85年06月13日斗
    地一字第3596號函。２７、斗六地政事務所88年11月23日88
    斗地四字第9188號函暨地籍圖影本。２８、斗六地政事務所
    91年01月17日91斗地人字第0350號函暨附件。２９、斗六地
    政事務所92年11月11日斗地一字第0920009377號函。３０、
    斗六地政事務所93年01月13日斗地一字第0920011109號函。
    ３１、斗六地政事務所93年07月15日斗地一字第09300065
    46號函暨附件。３２、斗六地政事務所94年03月24日斗地政
    字第0940002516號函。３３、斗六地政事務所94年03月24日
    斗地政字第0000000000號函暨附件。３４、雲林縣政府74年
    03月23日七四府建都字第27140號函稿暨所附林美蘭申請書
    及其附件土地登記簿謄本正本。３５、雲林縣政府74年03月
    07日七四府建都字第19284號函稿暨所附黃梅皆申請書及其
    附件土地登記簿謄本正本。３６、雲林縣政府83年11月01日
    八三府建都字第130712號函暨附件。３７、雲林縣政府83年
    12月08日八三府建都字第150184號函暨附件。３８、雲林縣
    政府91年03月21日91府地價字第9100026995號函。３９、斗
    六市○○段社口小段九二－六二五號土地及其上建物即斗六
    市○○路二六九號之土地及建物登記簿謄本二件。４０、土
    地現值申報書及徵收土地補償清冊。４１、法務部調查局93
    年02月19日調科貳字第09300063590號函。４２、本院前審
    91年04月19日勘驗筆錄暨附件。４３、雲林縣斗六地政事務
    所94年05月18日覆函暨附件。４４、雲林縣斗六地政事務所
    94年06月23日斗地政字第0940005614函暨附件。４５、雲林
    縣斗六地政事務所94年8月4日斗六地人字第0940007133號函
    、94年8月17日斗地政字第0940007491號函、94年3月24日斗
    地政字第0940002516號函、第0000000000號暨附件。４６、
    法務部調查局93年6月28日調科貳字第09400298780號函。４
    ７、法務部調查局94年9月28日調科貳字第09400443770號函
    。４８、法務部調查局94年12月1日調科貳字第09400528410
    號函。４９、內政部94年7月6日內授中辦地字第0940048112
    號函。５０、雲林縣斗六地政事務所95年1月5日第09400119
    72號函等，被告及其辯護人就上開書証、物証或人証之証據
    能力均不爭執（見本院更八審卷第一三五頁），而本院審酌
    該言詞陳述或書面陳述作成時之情況，均認為適當，均自得
    採為本件之證據。
乙、實體部分：
一、 訊據上訴人即被告甲○○固坦承其有於上揭時間先後擔任
     雲林縣斗六地政事務所技士、股長、主任及雲林縣政府地
     政科專員等職務；且其所有九二－六二五號及其妹李秀容
     所有九二－一六二號、九二－一六三號土地，與劉國所有
     九二－三六五號、九二－三五八號兩筆土地相鄰，及有取
     得分割後之九二－六七六地號土地所有權；又其於任職雲
     林縣政府專員期間知悉斗六地政事務所曾向雲林縣政府請
     示如何處理劉國名下土地面積不符事宜等事實；惟矢口否
     認有何上開圖利及偽造文書等犯行，辯稱「伊於六十三年
     斗六都市計劃擴編後，即知所有九二－六二五號土地與中
     山路計劃道路間，為九二－三六五號土地所隔，葉明杰、
     楊鐵城欲購買九二－三六五號、九二－三五八號土地之事
     ，伊並不知悉，葉明杰、楊鐵城等人亦未向伊請教如何辦
     理申購，之後因事涉登記之事，伊叫葉明杰等人請代書辦
     理，至於邱瑞坤如何辦理各該手續，伊均不知詳情；然伊
     並未擅自將九二－三六五號、九二－三五八號兩筆土地登
     記簿上所載所有權人，由「劉國」變造為「國有」，再由
     「國有」改為「劉國」；至於七十七年一月十四日林美蘭
     將九二－六七六號，面積十七平方公尺土地移轉登記為伊
     所有，係伊以十二萬元向葉明杰購買，並非無償取得云云
     。
二、經查：
  (一)雲林縣斗六地政事務所九二－三六五號及九二－三五八號二
    筆土地登記簿，原登載所有權人為「劉國」，嗣經篡改寫為
    「國有」，嗣又再改回「劉國」名義；又在上開二筆土地所
    有權人登記為國有期間，並移轉登記予同案原審被告林美蘭
    、黃梅皆時，係分別冒用案外人楊國雄於七十四年四月六日
    ，申請抵繳被繼承人楊金成之遺產稅案收件字號「斗地登六
    字第一九八三號」，及冒用案外人江勝雄於七十四年五月廿
    八日，申請土地所有權移轉登記案收件字號「斗地登六字第
    二八八一號」，混充同案被告林美蘭、黃梅皆購買該二筆土
    地申請移轉登記案之收件字號；嗣各該移轉登記日期，又被
    塗改為六十五年四月七日及同年八月二十一日，暨葉明杰於
    七十六年八月十九日以林美蘭名義立切結書，申請補發所有
    權狀並據以申請分割土地辦理過戶等情，有各該土地登記簿
    謄本（詳原審卷第一四八、二四○頁、他字卷十五、十七頁
    、偵字一○八頁、原審卷第六○、二九頁、他字第九○、九
    二頁、六一頁反面）及相關申請資料附於雲林縣調查站證物
    卷足稽。又查上開九二－三六五號土地移轉登記予林美蘭所
    冒用案外人楊國雄於七十四年四月六日，申請抵繳被繼承人
    楊金成之遺產稅案收件字號「斗地登六字第一九八三號」係
    楊國雄本人所代理申請（詳調查站證物卷第四二頁）；九二
    －三五八號土地移轉登記予黃梅皆所冒用案外人江勝雄於七
    十四年五月二十八日，申請土地所有權移轉登記案收件字號
    斗地登六字第二八八一號，係案外人蔡清得代書所代理（詳
    調查站證物卷第十頁），並經本院前審向斗六地政事務所調
    閱查明無訛，有該所八十五年五月二十一日八五斗地一字第
    三○二五號函附卷可稽（詳本院更一審卷第三七至四九頁）
    。再經本院前審受命法官於八十四年四月二十二日、九十一
    年四月十九日前後二次至斗六地政事務所調閱土地登記簿原
    本查核屬實（詳本院上訴卷第一○四頁至一一三頁、九十一
    年度重上更四字第二二號卷第一三○頁），足認該二筆土地
    登記簿有關上開登載內容，確有遭變造，可堪認定。
  (二)復查，依本院前審受命法官於九十一年四月十九日前往斗六
    地政事務所勘驗系爭土地登記簿上之原始文件，確有塗改之
    痕跡，而核對系爭土地，其日據期時期為劉大國（轉載登記
    時誤載為劉國）名義，有土地登記簿謄本正本可稽（詳他字
    卷第九八至一○一頁）；次依土地登記簿謄本正本記載：系
    爭九二之三六五號土地登記簿謄本，其所有權人業經變造為
    「國有」，已據林美蘭提出土地登記簿謄本等文件，向台灣
    省雲林縣政府申請合併使用，經本院前審向雲林縣政府函查
    明白，有該府七十四年三月二十三日七四府建都字第二七一
    四○號函稿暨所附林美蘭申請書及其附件土地登記簿謄本正
    本可稽（外放證物）、又系爭九二之三五八號土地登記簿謄
    本，其所有權人業經變造為國有，已據黃梅皆提出土地登記
    簿謄本等文件，向台灣省雲林縣政府申請合併使用，經本院
    前審向台灣省雲林縣政府函查明白，有該府七十四年三月七
    日七四府建都字第一九二八四號函稿暨所附黃梅皆申請書及
    其附件土地登記簿謄本正本可稽（外放證物），又系爭九二
    －三六五號土地登記簿謄本，其所有權人已辦理移轉登記為
    林美蘭所有，但林美蘭之收件及登記日期則分別變造為六十
    五年四月六日、六十五年四月七日，原因發生日期變造為六
    十五年三月二十六日（收件號數仍為一九八三號，林美蘭並
    於七十七年一月十四日移轉登記與案外人林初惠），嗣原所
    有權人「國有」，亦已改回為「劉國」名義，又有土地登記
    簿謄本正本可稽（詳他字卷第九二頁、本院上訴卷第一一○
    頁），系爭九二－三五八號土地登記簿謄本，其所有權人已
    辦理移轉登記為黃梅皆所有，但黃梅皆之收件、登記及原因
    發生日期分別變造為六十五年八月二十日、六十五年八月二
    十一日（收件號數仍為二八八一號），嗣原所有權人「國有
    」，亦已改回為「劉國」名義，有土地登記簿謄本正本可稽
    （詳他字卷第九○頁、本院上訴卷第一一三頁），足見其塗
    改內容甚為明確。至本院前審受命法官勘驗九二－三五八號
    土地登記簿上，核對人的印章姓李，其他字跡模糊等情（詳
    本院重上更四卷第一二九至一三○頁），足見行為人為隱匿
    變造塗改，令人難以發見，以逃避刑責之追究，而故意模糊
    其內容。又雖上開二筆土地有關事項手寫之筆跡，如買賣、
    姓名、住所、身分證號碼、權利範圍等之記載，尚可明辨（
    詳偵查卷第八０、一一０頁），然經本院更六審審理時，將
    被告當庭書寫「國有」等字跡、上開土地登記簿原本以及被
    告甲○○平時書寫筆跡之公文原本九件等，函請法務部調查
    局鑑定，該局仍以缺乏足夠之類同字跡可供比對，及被告甲
    ○○庭寫字跡又與系爭文件書寫時間相隔過久，書寫人筆跡
    有變化之虞，在現有被告甲○○親筆參對字跡與系爭字跡缺
    乏足夠可比對之情況下，歉難進行鑑定等語，有法務部調查
    局九十四年十二月一日調科貳字第09400528410號函在卷可
    按（詳本院重上更六卷第二四０頁），然此亦不影響被告犯
    罪之成立，併此敘明。
  (三)前述遭變造之二筆土地登記簿係存放在斗六地政事務所鐵櫃
    內，乃極為重要之公文書，除經許可之人外，非一般人所得
    輕易接觸。雖證人即該所課長沈特賜於偵查中具結供證稱：
    土地登記簿係倉庫管理人在管理，只要從事地政人員均可入
    內閱覽等語（詳偵查卷第一一五頁反面）。另証人即當時從
    事登記事務之人員張芙蓉於本院更(七)審九十六年三月七日審
    理中雖亦証述「土地登記簿存放地方是在辦公室後面，如果
    需要調閱或使用登記簿，並不必經過許可，工作上有需要均
    可看登記簿，亦無需先填載簿冊查閱，雲林縣斗六地政事務
    所每一個人都可以拿土地登記簿，亦可進出放登記簿的地方
    ，且若有人將登記簿故意拿出來塗改放回去，伊不會知道」
    等情（見本院更(七)審卷第一九四頁至第一九六頁），依証人
    沈特賜、張芙蓉上開証詞，關於土地登記簿之取得似無限制
    ，任何該地政事務所人員均可輕易取得；惟衡諸一般論理法
    則及經驗法則，除非對於該二筆土地具有切身利害關係者，
    應無取閱並進而變造之必要。且查系爭土地為楊鐵城及葉明
    杰委託被告辦理購買等情，業據被告甲○○坦承「林美蘭、
    黃梅皆均係當時之鄰居，找我詢問擬買受系爭二筆土地，應
    如何處理」（詳本院上更一卷第六三頁反面）、「楊鐵城與
    李紗藺曾向我請教買受國有畸零地，楊鐵城亦係鄰居」（詳
    本院上更一卷第六三頁反面）、「（問：葉明杰與楊鐵城是
    否有委託你辦理買賣這兩筆土地？）答：有的」（詳本院上
    訴卷第七○頁反面）、「（問：葉明杰、楊鐵城都說購買九
    二－三六五、九二－三五八兩筆土地，要向國有財產局購買
    以及購買以後移轉登記給他們太太名義的手續均委託你辦理
    ，你有何意見？）答：他們有委託我辦沒有錯」（詳本院上
    訴卷第七○頁反面、九二頁）、「葉明杰、李紗藺、楊鐵城
    、黃梅皆夫妻有來找我。」等語（詳原審卷第七六、一二二
    頁），核與證人楊鐵城證稱：「（問：九二－三五八號是登
    記你太太的名義否？）答：是的。」「（問：何人替你辦的
    ？）答：是甲○○替我辦的」「他妹妹（指被告之妹李紗藺
    ）告訴我可以找他哥哥辦」等語（詳本院八十八年度重上更
    三字第三九六號卷第六七頁）；證人葉明杰亦供證稱：伊是
    向國有財產局購買九二－三六五號土地，是交由甲○○辦的
    等語（詳本院八十八年度重上更三字第三九六號卷第六九頁
    ）；「（問：當時你買了斗六市○○段社子口小段九二－三
    六五號土地？）答：是。」「（問：你與何人接洽？）答：
    當時我找甲○○接洽的。」「（問：你本人有找代書辦理？
    ）答：我的部分我知道就好，我並沒有找代書辦理，我都委
    託甲○○辦理」等語（詳本院重上更四卷第一七二、一七三
    頁），互核所供尚屬相符，堪以採信。又據證人即國有財產
    局斗六辦事處助理林正於偵查中則證稱：「（問：九二－
    三五八、三六五號土地有無辦理申購合併使用？）因為這二
    筆地均私有的地，不是國有地，所以無從辦理」、「（問：
    他們有無提出承購申請？）沒有，我亦有查過檔案，沒有提
    出申請，若申請承購要附自己所有之私有地及國有地之土地
    謄本二者均要附」等語（詳偵查卷第一三三頁），足徵並無
    此項買賣之事實，甚為明甚。
  (四)再查，被告自四十二年四月進入斗六地政事務所任實習業務
    員，四十二年十月起任業務員，五十一年三月兼股長，六十
    五年十一月任股長，六十九年七月任秘書，七十年八月兼代
    主任，七十二年十二月任主任。又上開二筆土地登記簿上所
    有人由「劉國」變為「國有」，及以他案收件字號混充系爭
    二筆土地移轉登記收件字號期間，被告又適擔任斗六地政事
    務所股長或主任，有其任職時間表在卷足憑（詳他字卷第六
    三頁），並為其所自承（詳本院重上更六卷第一０五至一０
    六頁），則其當時以業務主管或機關長官身分，均得隨時任
    意取用各該登記簿，甚為明灼。參以甲○○自承早知其所有
    九二－六二五號土地與九二－三六五號土地相隔，並知九二
    －三六五號、九二－三五八號兩筆土地登記為「劉國」名義
    ，且曾向劉國之繼承人劉有銘洽購該二筆土地等情，及被告
    於本院審理時供稱「七十七年一月十四日將分割出來之九二
    －六七六號土地登記予伊，該九二之六七六號土地要和伊之
    土地連結在一起才可建築，伊將上開土地連同向胞妹購買之
    土地賣給他人」等語（見本院更(八)審卷第一七四頁），顯見
    劉國所有系爭二筆土地，與被告所有九二－六二五號土地，
    顯有利害與共之密切關係，從而被告顯有亟需取得使用劉國
    所有系爭二筆土地之情事；再觀之本件除被告或其胞妹對劉
    國所有系爭二筆土地有上開利害關係，而有極需取得使用劉
    國所有之系爭土地外，本件尚無其他人就上開系爭二筆土地
    有利害與共之關係，而被告又時任雲林縣地政事務所之股長
    （六十五年十一月起）或主任（七十年八月兼代主任，七十
    二年十二月起任主任），從而被告利用其職務上之機會，將
    劉國所有之系爭二筆土地所有權人變造為「國有」，以伺機
    取得該地之所有權，並因葉明杰、楊鐵城夫婦取得之土地與
    劉國所有之系爭二筆土地相隔，欲在購得之土地建蓋房屋，
    並擬申購劉國所有系爭二筆，被告為遂行其取得劉國所有系
    爭土地，乃因而將收件字號「斗地登六字第一九八三號」，
    混充林美蘭買受國有九二－三六五號土地，聲請土地移轉登
    記案之「收件字號」；另將收件字號「斗地登六字第二八八
    一號」，混充黃梅皆買受國有九二－三五八號土地，聲請土
    地移轉登記案之「收件字號」，各登載於該二筆土地登記簿
    上，而將該二筆土地分別移轉登記予林美蘭、黃梅皆名下，
    尚非不可能，自難以證人沈特賜、張芙蓉上開所證，即認任
    何地政事務人員均可輕易取得該土地登記簿，而據為被告有
    利之認定。又證諸被告知悉葉明杰、楊鐵城表示欲購買系爭
    九二－三六五號、九二－三五八號土地時，並不避諱其擔任
    該所主任身分，仍主動收受該二人所持交之印章及有關文件
    ，表示願代為辦理申購手續，並以冒用前開收件字號混充移
    轉登記收件字號之移花接木方式，將該二筆土地移轉登記於
    林美蘭、黃梅皆名下；所辯各該非法變造行為均非其所為云
    云，殊不足採。
  (五)又上開土地登記簿塗改所有權人名義及以移花接木方式移轉
    登記，因均無實際相關申請文件存在，經查應無代書代理提
    出申請，僅須在地政事務所內取得各該土地登記簿原本，即
    可完成變造，被告既可在任職時間完成上開不法行為，其卻
    猶諉稱九二－三五八號、九二－三六五號二筆土地係委託已
    死亡之土地代書邱瑞坤辦理云云（詳本院上訴卷第七一頁、
    上更一卷第六三頁），然經本院前上更二審函請雲林縣斗六
    地政事務所檢送代書「邱瑞坤」代理申請土地登記案件三件
    （與本案無關），以供本院囑託有關單位鑑定筆跡，惟該所
    電腦收件資料及以往土地登記收件簿，尚無邱瑞坤代理申請
    土地登記之案件，有該雲林縣斗六地政所八十五年六月十三
    日斗地一字第三五九六號函可憑（詳本院上更一卷第六七頁
    ），且因證人邱瑞坤之子邱振甫到庭證稱：伊父親已過逝七
    、八年，家中已無伊父親之字跡等語（詳本院八十七年度上
    更二字第一四六號卷第五四頁）。足見上開二筆土地移轉登
    記，並無系爭土地之收件及申請移轉登記資料，顯然此部分
    之移轉登記，並非邱瑞坤代理申請，即無從鑑定上開文件是
    否邱瑞坤代書之筆跡，被告此部分所辯，自無足取。
  (六)至於被告另辯稱：伊（詳細時間日期記不清礎）曾向劉國之
    繼承人劉有銘洽購九二－三六五號、九二－三五八號二筆土
    地，並已交付價金予劉有銘一節，已為證人劉有銘否認在卷
    ，且被告迄未能提出任何證據以實其說，其後於本院審理時
    又翻異前詞，改稱：劉有銘並沒有答應土地買賣之事（詳本
    院重上更三審卷第一０七頁），前後供述並不一致，是其所
    辯有交付價金而成立買受上開二筆土地之情，尚非可採。再
    證人劉有銘於調查站訊問時，其已證述稱：甲○○在數年前
    曾到伊家向伊及伊太太表示，伊父親劉國名下土地面積只有
    一點點，就賣給他，我們表示根本沒有前述土地之所有權狀
    ，沒辦法賣給他等語（詳偵查卷第二三頁），嗣於本院上訴
    審調查時結證稱：因時間已久，加上伊罹患老人癡呆症，記
    憶力已喪失，這些有關甲○○向伊買土地問題，伊已沒有記
    憶等語（詳本院上訴卷第二一六頁），惟審酌其證言，證人
    劉有銘並未出售上開二筆土地給被告，堪以認定。又被告任
    職地政機關，當知買賣不動產應辦理移轉登記，若前述兩筆
    土地確以買賣向劉國之繼承人購得，理應依正常買賣程序，
    並應先辦理繼承登記，而後取得該二筆土地所有權。惟本件
    並非如此，且於林美蘭向雲林縣政府辦理申請斗六市○○段
    社口小段九二－三六五號畸零地合併使用證明書時，被告亦
    出具申請合併使用同意書予林美蘭，有雲林縣政府於八十三
    年十二月八日以八三府建都字第一五０一八四號函送資料在
    卷可稽（詳原審第二一九、二二五頁）。其以前揭變造文書
    方式達其目的，益徵其雖有向證人劉有銘欲購買上開系爭二
    筆土地，然因證人劉有銘並無該二筆土地之權狀，而未成交
    ，應屬信而有徵。
  (七)被告先後以另案收件字號混充移轉系爭九二－三六五號、九
    二－三五八號土地之收件字號，因有另案楊國雄及江勝雄之
    申請案件日期足證，此部分固足認定係於七十四年四、五月
    間所為。至於被告將系爭二筆土地登記簿上所有權人之名義
    ，由「劉國」變造為「國有」之時間，經本院前審傳訊該二
    筆土地登記簿謄本上之登簿員賴美珠及校對者林亮玎、詹水
    龍，以究明變更之過程，惟因賴美珠當時係臨時約僱人員，
    而林亮玎、詹水龍又早已調離斗六地政事務所，而其等人事
    資料，經斗六地政事務所函覆已年久軼失，無可提供，有該
    所八十三年五月二十六日八三斗地人字第二七０六號函附卷
    可考（詳偵查卷第八七頁）。另證人黃寶玲、李碧蘭（當時
    曾任職於斗六地政事務所）於偵查中又均證稱不識該二筆土
    地謄本第二欄上之字跡，且登簿、校對者之蓋章模糊不清，
    無法辨識（詳偵卷第一一五頁至一一六頁）。嗣本院更四審
    時曾函查斗六地政事務所員工楊麗美、詹水龍、曾淑嬋、賴
    麗華及廖昆秋等人之人事資料，經查除曾淑嬋仍在該所服務
    外，廖昆秋於八十四年五月一日退休後，業於九十年九月二
    十二日死亡外，其餘人員均離職十餘年。有雲林縣斗六地政
    事務所九一斗地人字第０三五０號函在卷可稽（詳本院重上
    更四卷第六四至六五頁）。本院更四審於九十一年二月六日
    傳訊証人曾淑嬋，據其具結證稱：「（登簿時有無登記何人
    拿？）我們後面就是登記簿」、「（你們主任是否可拿到登
    記簿？）只要是我們員工拿都可以，不是外人都可以。」、
    「（你們簿冊可以離開辦公室？）不可以拿離開。」、「（
    股長有無拿簿冊到他辦公室過？）偶而吧。」等語（詳本院
    重上更四卷第八十八至八十九頁），本院盡調查之能事再查
    出當時在斗六地政事務所任職，現在屏東地政事務所之鄭美
    足到庭結證亦稱不知被塗改情事等語（詳本院重上更四卷第
    一０二頁）。本院更(七)審理時再傳訊當時登記之人員張芙蓉
    亦證述只要是地政事務員工均可隨時拿到登記簿使用等情已
    如上述 (見本院更(七)審96年3月7日審判筆錄)，且查證人葉
    明杰、楊鐵城均已證稱：於七十三年十一月間、七十四年聲
    請閱覽該二筆土地之登記簿時，土地登記簿上之所有權人欄
    均已登記為「國有」字樣（詳本院重上更三卷第六七頁反面
    、六九頁），並有斗六地政事務所七十三年十一月十三日核
    發之九二－六土地登記簿謄本附卷可憑（九二之六嗣分割為
    九二之三六五、九二之三五八），顯見該變造行為早於七十
    三年十一月以前即已完成。而被告係於六十七年八月二十二
    日購買九二－六二五號土地，參諸一般人購買土地必定查明
    四周鄰地情況，俾利所購土地得以發揮最大使用利益，以此
    衡之，該所有權人名義之變造，應係於被告購買土地後之某
    日所為，再伺機等待來年運用，亦堪認定。
  (八)又有關土地登記簿上登記日期何時變造，因一般文件易受溫
    度、濕度、光照、日曬、空氣流通情形等保存條件不定之影
    響而生變化，及目前又缺乏不同時期之各種筆劃樣本，及其
    組成隨時間變遷所產生之化學變化等相關檔案可供參鑑，而
    難鑑析，亦有法務部調查局94年09月28日調科字第09400443
    770號函在卷可按(詳本院重上更六卷第二二六頁）。然誠如
    前所言，被告甲○○既於六十七年八月二十二日始購入九二
    －六二五號土地，且其已知其所有九二－六二五號土地與九
    二－三六五號土地相隔，並知九二－三六五號、九二－三五
    八號兩筆土地登記為「劉國」名義，且曾向劉國之繼承人劉
    有銘洽購該二筆土地等情。而該劉國所有系爭上開二筆土地
    ，與被告九二－六二五號土地，及其妹李秀容所有九二－─
    六二、九二－一六三號土地，有上開利害與共之密切關係，
    有取得使用劉國所有系爭該二筆土地之必要，再參之被告於
    八十三年五月十九日偵查中曾供述：是邱瑞坤在十多年前向
    伊說三六五、三五八號是私有地，要我去看地主要否出賣等
    語相互印證（詳偵查卷第六三頁），足見其在取得購入九二
    －六二五號土地以後，即有亟欲予以變造上開九二－三六五
    、九二－三五八號之名義人為「國有」才是，故由時間之推
    算，本件合理判斷，應係六十八年間之某日，亦堪認定。
  (九)又斗六地政事務所於八十年五月十日至同年七月十二日，三
    次發函雲林縣政府請示九二－六號土地面積新舊謄本登載不
    一，且經分割輾轉易手，該如何更正等情，有該函影本在卷
    足憑（詳他字卷第八頁至三四頁），並經證人林雨騫於調查
    站調查時供證屬實（詳偵查卷第十九至二十頁），且被告復
    自承斯時其已調任雲林縣政府地政科專員，並知悉該函內容
    等語，則其恐先前變造系爭九二－三六五、九二－三五八號
    二筆土地所有權移轉登記之不法犯行事發，圖謀再變回原登
    記所有權人「劉國」名義，及變造移轉登記日期，使無從調
    閱有關文件，以掩飾其犯行，應屬其前後犯罪利害一致應有
    之作法，否則不相干之他人，自無為上開變造行為之必要與
    可能；而系爭九二－三六五、九二－三五八號二筆土地登記
    簿所有權人欄又改回「劉國」名義，及將移轉登記予林美蘭
    、黃梅皆之日期，更改為六十五年四月七日及同年八月二十
    一日等情，既已有各該土地登記簿謄本在卷足按，核與黃梅
    皆、林美蘭於七十四年二月二十六日向雲林縣政府申請斗六
    市○○段社口小段九二－三六五、九二－三五八號畸零地合
    併使用證明書時，所提出土地登記簿謄本記尚屬空白，有雲
    林縣政府於八十三年十二月八日以八三府建都字第一五０一
    八四號函送資料在卷可稽（詳原審第一四八、二四０頁），
    並經本院勘查該等登記簿屬實，雖各該變造之筆跡與被告在
    偵查中所寫「劉國」之筆跡不同；且被告甲○○已離開斗六
    地政事務所改至縣政府服務，然本件被告有為上開變造名義
    之行為，而本件唯一參與之關鍵人物為被告一人，又如上所
    述，被告為掩飾其犯行，變回原登記所有權人「劉國」名義
    ，並非不得與能接觸土地登記簿之不詳姓名之成年人為之，
    以掩飾犯行，而推由該成年人予以為之，是此部分之行為，
    應係被告推由他人於八十年八、九月某日所為，亦可認定。
  (十)又查前開社口小段九二之六二五號土地上建物即斗六市○○
    路二六九號本國式二層樓ＲＣ補強磚造房屋乙棟，乃甲○○
    之胞妹李秀容於五十八年十二月二十日所新建，嗣經甲○○
    於六十七年七月間連同坐落土地向李秀容購得，並於六十七
    年八月二十三日辦畢所有權移轉登記，有本院前上更一審向
    斗六地政事務所調閱之前述土地及建物登記簿謄本二件附卷
    足稽（詳本院上更一字第一九一號卷第六八至七八頁）。再
    參以被告甲○○於雲林縣調查站供稱：「‧‧‧約於二十餘
    年前向我胞妹李秀容購買同地段九二之六二五號土地，並約
    在五十八、九年在九二之六二五號地號土地上蓋有二樓樓房
    （當時斗六都市計劃範圍尚未涵蓋九二之六二五地號土地，
    其後約於六十三年斗六都市計劃擴編後，該九二之六二五地
    號始列入都市計劃範圍內），自斗六都市計劃擴編公布，將
    我的九二之六二五地號土地列入後，已確定該九二之六二五
    地號土地沒有鄰接計劃道路（即中山路），因此我才有購買
    該九二之三六五地號土地之想法，以便與我原先九二之六二
    五地號土地合併後鄰接計劃道路，經合併後土地的使用價值
    更為有利……」等語（詳偵查卷第十三頁反面最末行至第十
    四頁正面第六行）。足証被告甲○○辯稱：伊於七十四年間
    之前，即在伊所有同段九二之六二五號土地上興建二層樓住
    家，當時即沿計劃道路界線興建，已直接面臨斗六市○○路
    ，無需合併劉國所有九二之三六五號土地，即可建屋，實無
    圖利動機乙節，顯與本院上開調查之證據不合，所辯自無可
    採。
  (十一)證人葉明杰、楊鐵城二人於七十四年間為購買九二─三六五
    、九二─三五八地號土地事宜，向被告甲○○請教申購手續
    時，甲○○以購買「國有土地」程序繁複，並其所有同小段
    九二－六二五號土地亦毗鄰九二之三六五號土地，為利害關
    係人之一，而表示願代為辦理，並按土地比例共同出資購買
    ，且以一人為代表購買，是葉明杰乃交付其妻林美蘭之身分
    證、印章、國有畸零空地合併使用證明書及應負擔之費用幾
    萬元，而楊鐵城則交付其妻黃梅皆之身分證、印章、國有畸
    零空地合併使用證明書及申購書予被告甲○○，俾辦理申購
    ，此為證人林美蘭、楊鐵城二人於調查站供證綦詳、證人葉
    明杰於調查站及本院前審供證在卷（詳偵查卷第二六頁反面
    、二八頁反面、三一至三二頁；本院重上更三卷第六九頁反
    面）。嗣證人葉明杰、楊鐵城多次向被告質問辦理情形並拿
    取所有權狀時，被告總以業務繁忙，一時找不到所有權狀為
    由搪塞，並向楊鐵城稱權狀交付時，始再付款，惟被告始終
    未將九二－三五八號土地之所有權狀交付予楊鐵城，故楊鐵
    城迄今仍未給付價金，此亦據證人楊鐵城於本院前審供證明
    確（詳本院重上更三審第六七頁）。另被告則嗣於七十六年
    間向葉明杰告以權狀遺失，葉明杰因之乃向斗六地政事務所
    申請補發九二－三六五號土地之所有權狀，並依其與甲○○
    當初之約定，於七十六年十月二十八日申請土地分割，且繼
    於七十七年一月十四日，將其中九二－六七六號土地移轉登
    記予被告甲○○，亦據證人葉明杰於調查站及本院前審供述
    甚詳（詳偵查卷第三二頁反面、本院重上更三卷第六十九頁
    反面）。雖被告於本院前審供稱：曾給付十二萬元予葉明杰
    作為買賣九二－六七六號土地之價款云云，惟其先於偵訊時
    供稱給付十萬元等語（詳偵查卷第六三頁反面），嗣於原審
    審理時又改稱依契約金額付款等語（詳原審卷第一二三頁正
    面；依卷附該筆土地之公式買賣契約書所載，買賣價金總額
    為十三萬六千元），前後供述相互矛盾。且參以證人葉明杰
    於本院前審調查時供證稱：甲○○給付十二萬元係為返還十
    五萬元之借款，並未有給付買賣價款之事等情（詳本院重上
    更三卷第八十頁、本院重上更四卷一七九頁）；是被告甲○
    ○辯稱有給付買賣價金一事，應為不實，難予採信。
  (十二)綜觀上情，以九二－三五八號土地面積為四十九平方公尺，
    按當時之公告地價每平方公尺八千元計算，總價三十九萬二
    千元，金額非少，有卷附之土地謄本及斗六地政事務所八十
    三年十月二十九日八三斗地二字第六０七六號函可參（詳原
    審卷第一二八頁），且被告與楊鐵城間並非至親好友，僅為
    鄰居關係，亦為被告與証人楊鐵城供証在卷，衡情，若被告
    係依正常之買賣程序為楊鐵城向國稅局申購國有土地，應會
    要求楊鐵城先給付部分價款，始願為之辦理，然楊鐵城分文
    未給（詳本院重上更三卷第六七頁反面），被告卻願為之辦
    理申購手續且代墊買賣價金，並嗣後九二－三五八號土地亦
    確實移轉登記予楊鐵城之妻黃梅皆名下，實不合常理。故由
    此可見，若非九二－三五八號土地之移轉登記程序事涉不法
    ，被告至愚亦不可能平白為楊鐵城代墊買賣價金且至今未向
    楊鐵城要求返還。又參以被告之胞妹李秀容所有坐落同小段
    九二－一六二號、九二－一六三號土地亦毗鄰九二－三五八
    號土地，亦須合併該土地始得沿計劃道路使用，有附卷之地
    籍圖謄本可稽，則被告甲○○甘冒被訴之危險，以不法之手
    段將九二－三五八號土地移轉登記予楊鐵城之妻黃梅皆，亦
    不難想像。再衡以被告甲○○既與葉明杰協議，按比例共同
    出資購買九二－三六五號土地，且葉明杰亦依協議僅交付其
    應負擔之部分幾萬元，餘由被告自行出資，則嗣葉明杰申請
    分割九二－三六五號土地，並將其中九二－六七六號土地移
    轉登記予被告，乃依其等當初約定之當然結果，雖其等以買
    賣之名義為移轉登記，惟此不過為俾移轉登記之權宜措施，
    故被告應無須再付與葉明杰任何價款。然甲○○卻辯稱：其
    有給付價金予葉明杰云云，於本院審理中又辯稱「葉明杰、
    楊鐵城欲購買九二－三六五號、九二－三五八號土地之事，
    伊並不知悉，葉明杰、楊鐵城等人亦未向伊請教如何辦理申
    購，之後因事涉登記之事，伊叫葉明杰等人請代書辦理，至
    於邱瑞坤如何辦理各該手續，伊均不知詳情；至於七十七年
    一月十四日林美蘭將九二－六七六號，面積十七平方公尺土
    地移轉登記為伊所有，係伊以十二萬元向葉明杰購買，並非
    無償取得」云云，顯屬圖卸飾詞，要無可取。
  (十三)本案九二之三五八號土地面積為四十九平方公尺，九二之三
    六五號土地面積為三十平方公尺，該二筆土地面積合計七十
    九平方公尺，依調查所得七十四年間林美蘭、黃梅皆申報交
    易價格為每平方公尺為八千元，又當時徵收地價亦以此價格
    徵收，有土地現值申報書及徵收土地補償清冊在卷足憑（詳
    調查局調查卷）。惟本國土地約價均低於市場交易價為眾所
    周知之事實，因此關於本案地價，依林美蘭向林登財購買九
    ００一二號土地時交易價為五萬元，此經證人林登財於原審
    供述明確（詳原審卷第一七六頁），核與原審同案被告葉明
    杰於本院供承價額相同（詳本院前審調查時供稱當時購買該
    地一坪四、五萬元相當，詳本院重上更四卷第一七五頁），
    而被告對於上開交易金額每坪五萬元等情，亦於本院【更六
    審】審理時所不爭（詳本院重上更六卷第二六０頁），是以
    每坪（約三．三四平方公尺）市價為五萬元，則每平方公尺
    為一萬四千九百七十元，故總面積七十九平方公尺乘以一萬
    四千九百七十元，合計一百十八萬二千六百三十四元（詳如
    附表計算式一所示）。被告自林美蘭處得九二－六二五號土
    地面積為十七平方公尺，以每坪（約三．三四平方公尺）市
    價為五萬元計算，則每平方公尺為一萬四千九百七十元，總
    面積十七平方公尺乘以一萬四千九百七十元，合計二十五萬
    四千四百九十元（詳如附表計算式二所示，且該金額含於林
    美蘭土地價額內）。是本案被告圖利自己及他人總金額為一
    百十八萬二千六百三十四元，堪以認定。
  (十四)最高法院95年度台上字第6406號發回意旨分述如下：
    1.戡亂時期貪污治罪條例第六條第三款所謂主管事務，係指
      依法令於職務上對於該事務有主持或執行之權責者而言。
      依原判決事實所載，上訴人係於六十五年十一月擔任斗六
      地政事務所股長，迄六十九年七月任秘書，則其若有於六
      十八年間之某日，將置放在該地政事務所之斗六市○○段
      社口小段九二之三六五號及九二之三五八號土地登記簿所
      有權人欄「劉國」二字塗銷，再蓋上「國有」二字之情形
      ，上訴人斯時係擔任股長之職，對於土地登記簿之管理、
      登記等事務，是否有主持或執行之權責，此項攸關法律之
      適用等語。惟查：
     【戡亂時期貪污治罪條例第六條第四款規定，依據法令從
      事公務之人員，對於非主管或監督之事務，利用職權機會
      或身分圖利罪，必須行為人之身分，對於該事務有某種影
      響力，而據以圖利。又利用機會圖利，亦必須行為人對該
      事務，有可憑藉影響之機會，方屬相當。（73年台上字第
      1594號判例意旨參照）。其所謂「利用職務上之機會」，
      係指假借職務上一切機會，予以利用者而言，其所利用者
      ，職務本身固有之事機，固無論矣，即使由職務上所衍生
      之機會，亦包括在內，要不以職務上有決定權者為限。被
      告甲○○係於六十五年十一月起擔任斗六地政事務所股長
      一職，並且專任第一股股長，係被告所自承（詳本院重上
      更四第112頁），又另據證人邱麗惠具結證稱：「（第一
    　股業務掌管何業務？）有關登記之業務全部我股長在管，
      ……」等語（詳本院重上更四第一０九頁），綜上可證，
      對於土地登記簿之管理、登記等事務，被告確是有主持或
      執行之權責，應毋置疑。】
    2.原判決事實雖認定上訴人基於圖利自己之單一犯意，而於
      六十八年間之某日，將土地登記簿上所有權人欄「劉國」
      塗改為「國有」，但對於該塗改登記事項係由上訴人所為
      及此時變造土地登記簿之行為，如何使其自己圖得不法之
      利益，並未說明其所憑之證據及認定之理由等語，惟查：
     【如前理由欄二之(二)及之(四)中說明，本院所憑以認定被告
      圖得自己及其妹李秀容之不法利益，係以被告甲○○取得
      向其妹李秀容所購之九二之六二五地號土地後，於六十三
      年斗六都市計畫擴編時，得知自己其上開土地與中山路計
      畫道路間，有九二之三六五地號土地所隔，曾出面向該土
      地之所有權人劉有銘洽購，並未成交，而被告亦自承其確
      實亟需購得九二之三六五地號土地，如此方可提高原先所
      購得九二之六二五地號土地之使用價值。被告甲○○得知
      九二之三六五地號及九二之三五八地號之所有權人劉有銘
      並不知情自己擁有上開二地號土地，甚且亦無所有權狀以
      之證明，因此藉職務之便，先將九二之三六五地號及九二
      之三五八地號變更所有權人為「國有」，依一般經驗法則
      可知，被告對擁有上開二地號土地之所有權確實有動機，
      也將其動機顯現於外在行動（即被告曾向該二地號土地之
      所有權人劉有銘提出購買之意），僅是其無法如願，再者
      ，被告亦明知所有權人劉有銘並無所有權狀以之證明，而
      被告自己當時因職務關係，可以輕易取得地政事務所土地
      登記謄本之相關任何文件，再佐以前開二地號之土地登記
      謄本確實由「劉國」遭到塗改為「國有」，已如前所述（
      詳他字卷第15頁及第17頁），綜上，被告甲○○確實有將
      前開二地號之所有權人變造為國有之動機，再佐以相關事
      證，被告假職務之便，將前開二地號之所有權人變造為「
      國有」圖利自己及其妹李秀容之事實，應甚為明確。】
    3.原判決認定上訴人係於七十四年四月初，以案外人楊國雄
      於七十四年四月六日聲請抵繳被繼承人楊金城之遺產稅案
      之收件字號「斗地登六字第一九八三號」，混充林美蘭買
      受九二之三六五號土地，聲請土地移轉登記案之「收件字
      號」；續於同年五月間，以案外人江勝雄於同年五月二十
      八日聲請土地所有權移轉登記案之收件字號「斗地登六字
      第二八八一號」，混充黃梅皆買受九二之三五八號土地，
      聲請土地移轉登記案之「收件字號」，各登載於該二筆土
      地登記簿上，而將該二筆土地分別移轉登記予林美蘭、黃
      梅皆名下等事實。對於該二筆土地何以確係由上訴人冒用
      他人之收件字號辦理移轉登記予林美蘭、黃梅皆之事實，
      並未說明其所憑之具體證據，徒以上訴人當時適擔任地政
      事務所主任，得隨時任意取用該登記簿等臆測之詞，推論
      上訴人所辯各非法變造行為均非其所為等語。惟查：
      【依常情推論，一般人不可能接觸到該特種文書（即土地
      移轉登記之收件文書），而該所之公務人員倘無特殊情狀
      ，理應不會冒險為該混充行為，反觀被告，除有如前述之
      動機外，查系爭九二之三五八地號及九二之六三五地號土
      地為楊鐵城及葉明杰委託被告辦理購買等情，又據被告坦
      承「林美蘭、黃梅皆均係當時之鄰居，找我詢問擬買受系
      爭二筆土地，應如何處理」（詳本院上更一卷第六三頁反
      面）、「楊鐵城與李紗藺曾向我請教買受國有畸零地，楊
      鐵城亦係鄰居」（詳本院上更一卷第六三頁反面）、「（
      問：葉明杰與楊鐵城是否有委託你辦理買賣這兩筆土地？
      ）答：有的」（詳本院上訴卷第七○頁反面），核與證人
      楊鐵城證稱：「（問：九二－三五八號是登記你太太的名
      義否？）答：是的。」「（問：何人替你辦的？）答：是
      甲○○替我辦的」等語（詳本院八十八年度重上更三字第
      三九六號卷第六七頁）；證人葉明杰亦供證稱「伊是向國
      有財產局購買九二－三六五號土地，是交由甲○○辦的」
      （詳本院八十八年度重上更三字第三九六號卷第六九頁）
      、「（問：當時你買了斗六市○○段社子口小段九二－三
      六五號土地？）答：是。」、「（問：你與何人接洽？）
      答：當時我找甲○○接洽的。」等語（詳本院重上更四卷
      第一七二、一七三頁），互核所供尚屬相符，堪以採信。
      又據證人即國有財產局斗六辦事處助理林正於偵查中則
      證稱：「（問：九二－三五八、三六五號土地有無辦理申
      購合併使用？）因為這二筆地均私有的地，不是國有地，
      所以無從辦理」、「（問：他們有無提出承購申請？）沒
      有，我亦有查過檔案，沒有提出申請，若申請承購要附自
      己所有之私有地及國有地之土地謄本二者均要附。」等語
      （詳偵查卷第一三三頁），足徵並無此項買賣之事實，甚
      為明甚。綜上，被告得知楊鐵城夫婦及葉明杰夫婦有意購
      買九二之三五八及九二之六三五地號土地，且亦幫忙代為
      辦理該二筆土地買賣事宜，據證人林正前述之證稱可知
      系爭二筆土地並非國有，同時據其查證並無有關系爭土地
      申請承購之相關資料，再者，被告始終無交付系爭土地之
      所有權狀予楊鐵城及葉明杰，又據証人楊鐵城、葉明杰二
      人供証明確（詳本院重上更三審第六十七頁、第六十九頁
      反面），依一般正常土地交易買賣，價金、所有權狀之交
      付及登記缺一不可，被告卻反常規，未事前先向楊鐵城要
      求土地價金，事後亦未將土地所有權狀交付給楊鐵城、葉
      明杰，均經二人供述在卷，上述證據指向被告確實混充聲
      請土地移轉登記之收件字號，以遂行目的。】
    4.原判決事實雖認定上訴人調任雲林縣政府地政科專員後獲
      悉新任地政事務所主任林雨騫三次發函縣政府就「劉國」
      名下土地新舊謄本所載面積不一，且經分割輾轉易手，呈
      請裁示如何更正及通知利害關係人等事，深恐事跡敗露，
      乃於八十年八、九月間，著由有接觸土地登記簿之不詳姓
      名成年人，將前經變造為「國有」，再予塗銷，填上「劉
      國」，再將移轉登記予林美蘭、黃梅皆之日期塗銷，分別
      變造為六十五年四月七日及同年八月二十一日，使該等實
      際上不存在之申請文件皆可以逾十五年銷燬，以掩飾犯行
      等情。對於上訴人著由不詳姓名成年人塗改上開登記事項
      之事實，亦未具體說明其所憑之證據，而係以上訴人知悉
      該函內容，及不相干之他人，無為之必要與可能等臆測之
      詞，為認定犯罪事實之依據，自屬可議等語。惟查：
     【查卷內所附九二之三五八地號及九二之六三五地號之土
      地謄本，其移轉登記之日期確實分別遭到變造，依一般經
      驗法則，變造該日期之目的，必定有人想掩飾某事，而如
      前所述，林美蘭、黃梅皆申請土地移轉之收件文書均係混
      充他人之收件文書，斗六地政事務所內並無林美蘭、黃梅
      皆二人之土地申請移轉文書，被告深恐該事件被披露，在
      得知新任地政事務所主任林雨騫發函縣政府就「劉國」名
      下土地新舊謄本所載面積不一，且經分割輾轉易手，呈請
      裁示如何更正及通知利害關係人等事，始進一步分別變造
      移轉為六十五年四月七日及同年八月二十一日，使該等實
      際上不存在之申請文件皆以逾十五年銷燬，以掩飾犯行，
      本院所憑之證據即是土地移轉登記日期遭到變造，之後便
      可以文件保存年限已過而銷毀之，此部分證實為真，非僅
      係臆測之詞。】
    5.依原判決理由所載，遭變造登記事項二筆土地之登記簿存
      放在斗六地政事務所鐵櫃內，乃極為重要之公文書，除經
      許可之人外，非一般人所得輕易接觸等語，如果所述無訛
      ，則對於該二筆土地遭變造登記及移轉登記時，負責該登
      記簿之管理人員為誰？如需調閱或使用該登記簿時，係經
      何人許可？對於調閱使用者，有無由管理人員登記查考？
      調閱使用者在何種情況及場所有擅加塗改之可能？另依原
      判決事實所載，葉明杰曾於七十六年八月十九日，以林美
      蘭名義立切結書，向斗六地政事務所申請補發九二之三六
      五號土地所有權狀，同年十月間持補發之土地所有權狀，
      申請分割出九二之三六五號、九二之六七一號、九二之六
      七二號、九二之六七三號、九二之六七四號、九二之六七
      五號、九二之六七六號等七筆土地，並於七十七年一月十
      四日將九二之六七六號土地移轉登記予上訴人時，承辦登
      記之人員各為何？於辦理補發土地所有權狀、分割及移轉
      登記時，何以未發覺登記簿上之登記事項曾經遭到變造？
      等語。惟查：
     【雲林縣斗六地政事務所於九十六年一月二十五日以斗第
      一字第0960011041號文函覆稱：(1)按原臺灣省政府七十年
      七月十日省府第一字第111295號函訂頒之「臺灣省各縣市
      地政事務所地籍資料庫管理要點」第三點、第七點（二）
      第十點分別規定：「地籍資料庫應設專人管理，……。」
      、「登記人員因辦理審查、登簿、校對或影印工作，需更
      常使用登記簿者，得於地籍資料庫逕自取用登記簿在地籍
      資料庫內使用，用畢應即歸還原處，如需攜離資料庫，應
      填寫調用單依規定向管理人員調用，……」、「非地籍資
      料庫工作人員未經管理人員之允許，不得擅自進入資料庫
      ，……」，故依前開要點規定，調閱地籍資料庫應依規定
      填寫調用單向管理人員調用。(2)另函詢有關六十五年至七
      十七年間之地及管理事項及當時管理人員為誰？因相關之
      管理簿冊皆以於保管年限銷毀即因搬遷新辦公室整理後均
      無法查尋獲得，故無法據以提供確切資訊。又早期本所登
      簿、校對、縮影、影印等作業人員因舊有辦公廳舍狹小，
      皆集中於地籍倉庫工作，調閱使用者在何種情況及場所有
      擅加塗改之可能，實難予臆測。(3)另函詢所有權人林美蘭
      補發同段92-365地號土地所有權狀及分割同小段92-365、
      92-671至92-676等七筆土地承辦登記人員為誰乙節，僅可
      從人工登記簿謄本中得知：補發權狀：本案於七十六年
      八月二十一日像本所申請補發斗六市○○段社口小段92-3
      65地號之所有權狀，登記申請書收件日、字號：民國76年
      8月21日斗地普字第7576號，登記人員：張芙蓉、校對人
      員：廖昆秋。土地分割：於七十六年十月三十日申請，
      登記申請書收件日、字號：民國七十六年十月三十日斗地
      普字第9582號，登記人員：鄭美足、校對人員：楊麗美。
      土地移轉：於民國七十七年一月十二日至本所辦理同小
      段676地號所有權買賣移轉，登記申請書收件日、字號：
      七十七年一月十二日斗地普字第254號，登記人員：賴麗
      華、校對人員：楊麗美。因上述三件登記申請書皆已逾保
      存年限十五年，已辦理銷毀無法提供初審、複審、核定人
      員姓名（詳本院更七審卷第一三三頁至第一七二頁）。查
      本院更四審曾傳訊證人鄭美足，其具結證稱：「（提示大
      潭段九二之六土地地籍謄本上的鄭美足登簿是你？）是。
      」、「（提示大潭段九二之六二五土地地籍謄本上的鄭美
      足登簿是你？）是。」、「（這些土地謄本上有塗改為劉
      國二字，你知悉？）時間太久我忘記了。」、「（提示土
      地謄本上，將國有轉為林美蘭時你們登記要校對？）民眾
      申請過來，要審查核准後我們才登記之後再校對。辦理登
      簿權利移轉二方，他們雙方都會校對過。」、「（如果當
      時劉國沒有過來，你們會轉給林美蘭？）不會，謄本上面
      與審核相符我們我們才登簿。」（詳見本院重上更四第九
      九至一００頁），另外，本院更四審時亦曾函查斗六地政
      事務所員工楊麗美、詹水龍、賴麗華及廖昆秋等人之人事
      資料，經查廖昆秋於八十四年五月一日退休後，業於九十
      年九月二十二日死亡外，其餘人員均離職十餘年。有雲林
      縣斗六地政事務所九一斗地人字第０三五０號函在卷可稽
      （詳本院重上更四卷第六四至六五頁）。】，本院更七審
      再傳訊登記人員張芙蓉於九十六年三月七日到庭亦僅能證
      述只要該所員工均可隨時取得登記簿等情已如前述，至於
      其餘有關細節因時間久隔已無法記憶。
  (十五)被告甲○○先後變造上開土地登記簿之行為，已足生損害於
    劉國之繼承人劉有銘及地政機關對於土地管理之正確性，且
    其身為地政人員對於主管之土地登記業務，竟以變造公文書
    之方式，將他人所有土地移轉登記為他人及自己所有，其主
    觀上有圖謀自己及他人不法利益之意圖，至為明灼。綜上所
    述，被告上開所辯，無非圖卸刑責之飾詞，俱無可採。本件
    事證已臻明確，被告圖利等犯行洵堪認定。
三、比較新舊法適用部分：
  (一)被告行為後，戡亂時期貪污治罪條例第六條第三款已於八十
    一年七月十七日修正為貪污治罪條例第六條第一項第四款，
    並將罰金刑由原來之「併科三萬元以下罰金」，提高為「併
    科新臺幣一百萬元以下罰金」，又於八十五年十月二十三日
    修正，並提高併科罰金為新臺幣三千萬元以下罰金；又於九
    十年十一月七日修正為「對於主管或監督之事務，明知違背
    法令，直接或間接圖自己或其他私人不法利益，因而獲得利
    益」，同時刪除關於未遂犯之處罰，法定刑則與修正前相同
    。申言之，現行法圖利罪之犯罪構成要件較舊法更為嚴謹，
    並修正改為結果犯，且不處罰未遂犯，似較有利於被告，然
    新舊法之比較應綜合以觀，而被告之犯行，不論以舊法或中
    間法、新法均已既遂，且均該當上開罪名之構成要件（詳後
    述），然八十一年七月十七日修正前之戡亂時期貪污治罪條
    例第六條第三款之法定刑關於罰金部分，顯較有利於被告，
    經比較行為時法、中間時法及裁判時法，自以八十一年七月
    十七日修正前戡亂時期貪污治罪條例第六條第三款之規定有
    利於被告，依九十五年七月一日施行之刑法第二條第一項前
    段規定，自應適用八十一年七月十七日修正前即六十二年八
    月十七日修正公佈之戡亂時期貪污治罪條例第六條第三款之
    規定。
  (二)按行為後法律雖有修正，但其內容僅係形式上做文字之修正
    ，或僅係將法理明文化，或僅係易動法條項次時，因未涉及
    犯罪構成要件或處罰內容之變更，自非屬法律之變更，而無
    依刑法第二條第一項之規定予以比較新舊法之必要，惟修正
    後之內容如客觀上已涉及犯罪構成要件或處罰內容等實質上
    變更時，即屬法律之變更，而應依刑法第二條第一項之規定
    比較新舊法。至比較結果，如修正後之內容，依行為人所犯
    個案具體主觀上比較結果，認並無有利之情形時，依刑法第
    二條第一項前段之規定，即應適用舊法即行為時法，如有利
    於行為人時，則應依刑法第二條第一項後段之規定，適用新
    法即裁判時法，足見應否適用刑法第二條第一項之規定比較
    新舊法，應取決於修正後法條之實質內容，於客觀上是否已
    有變更為依據，而非取決於是否有利於行為人，至於究竟應
    適用行為時法或裁判時法，始應就行為人所犯個案做具體主
    觀上之比較以判斷新法是否有利於行為人，如新法有利於行
    為人，則應適用新法即裁判時法，如新法並無有利於行為人
    之情形時，則應適用舊法即行為時法。查被告行為後，刑法
    第十條第二項、第二十八條、第三十三條第五款、第五十五
    條關於牽連犯之規定、第五十六條、第三十七條第二項等條
    文均業於九十四年二月二日修正公布，其中：第十條第二
    項關於公務員之名詞定義，由原先之「稱公務員者，謂依法
    令從事於公務之人員」，修正為「稱公務員者，謂下列人員
    ：(1)依法令服務於國家、地方自治團體所屬機關而具有法定
    職務權限，以及其他依法令從事於公共事務，而具有法定職
    務權限者。(2)受國家、地方自治團體所屬機關依法委託，從
    事與委託機關權限有關之公共事務者」；第二十八條已由
    原先之「二人以上共同實施犯罪之行為者，皆為正犯」，修
    正為「二人以上共同實行犯罪之行為者，皆為正犯」，修正
    後刑法第二十八條之規定，已將陰謀共同正犯及預備共同正
    犯，排除在共同正犯之範疇之外，已涉及犯罪構成要件或處
    罰內容之變更，自屬法律之變更，而有比較新舊法適用之必
    要；第三十三條第五款由原先之「罰金：一元以上」，修
    正為「罰金：新臺幣一千元以上，以百元計算之」；第五
    十五條關於牽連犯之規定，及第五十六條連續犯之規定，於
    修正後業經刪除。第三十七條第二項已由原先之「宣告六
    月以上有期徒刑，依犯罪之性質認為有褫奪公權之必要者，
    宣告褫奪公權一年以上十年以下」之規定，修正為「宣告一
    年以上有期徒刑，依犯罪之性質認為有褫奪公權之必要者，
    宣告一年以上十年以下褫奪公權」；並均自九十五年七月一
    日起施行，則依上開規定，關於公務員之定義部分，被告係
    自四十二年四月起進入雲林縣斗六地政事務所任實習業務員
    ，四十二年十月起任業務員，五十一年三月兼股長，六十五
    年十一月任該地政事務所登記股之股長，六十九年七月任秘
    書，七十年八月兼代主任，七十二年十二月任主任，並辦理
    該地政事務所關於斗六、林內、莿桐、古坑等地區之土地登
    記及地籍管理等業務，七十二年起升任該地政事務所主任，
    則被告無論依修正前或修正後刑法關於公務員之定義，均係
    修正前、後所稱之公務員，修正後現行之刑法第十條第二項
    規定並未有利於被告；又被告所犯將移轉登記予林美蘭、黃
    梅皆之日期塗銷並變造部分，與該名不詳姓名成年人間，無
    論依修正前、後刑法第二十八條規定，均成立共同正犯，修
    正後刑法第二十八條之規定並未有利於被告；又罰金既由銀
    元一元以上，提高為新台幣一千元以上，無異提高法定刑為
    罰金時之可科處之最低刑為新台幣一千元，修正後之刑法第
    三十三條第五款之規定，未有利於被告；再關於牽連犯、連
    續犯之規定，被告所犯下列之罪，若有方法、結果之牽連關
    係，或連續犯之關係，依修正前刑法第五十五條、第五十六
    條之規定，應從一重處斷，或以一罪論即可，但若依修正後
    之刑法第五十五條刪除牽連犯之規定，及第五十六條刪除連
    續犯之規定，即應併合處罰，修正後刑法第五十五條、第五
    十六條均未有利於被告；另關於褫奪公權部分，刑法第三十
    七條第二項之規定，雖將得宣告褫奪公權之有期徒刑宣告刑
    ，由六月以上提高為一年以上，但依六十二年八月十七日修
    正之戡亂時期貪污治罪條例第六條第三款對於主管之事務直
    接、間接圖利罪，其法定刑為七年以上有期徒刑，且依該條
    例第十七條規定「犯本條例之罪，宣告有期徒刑以上之刑者
    ，並宣告褫奪公權」，被告既成立該罪（詳後述），並應宣
    告有期徒刑以上之刑，依上開規定即應予宣告褫奪公權，僅
    褫奪公權之時間長短，應依刑法第三十七條第二項之規定為
    之，而修正前、後關於褫奪公權之期限之規定並無不同，從
    而新法之規定並未有利於被告。則綜合上情比較新舊法結果
    ，自以修正前刑法第十條第二項、第二十八條、第三十三條
    第五款、第三十七條第二項、第五十五條、第五十六條之規
    定有利於被告，依九十五年七月一日施行之刑法第二條第一
    項前段之規定，自應適用行為時法即修正前刑法第十條第二
    項、第二十八條、第三十三條第五款、第三十七條第二項、
    第五十五條、第五十六條之規定。
四、按貪污治罪條例所謂利用職務上之機會詐取財物罪，係指假
    借職務上之一切機會，以欺罔之手段使人陷於錯誤而交付財
    物而言，被告係利用其主管地籍管理事務之機會，以變造公
    文書之方法，為圖利自己之行為，並為遂行圖利自己取得劉
    國所有之上開土地，而直接圖利葉明杰、楊鐵城等人，並由
    葉明杰依約定而將原劉國所有之九二─三六五號土地，分割
    出九二─六七六號土地，並移轉登記予被告，而間接圖得利
    益；被告並無施用詐術使人陷於錯誤而交付財物之行為。是
    核被告所為，係犯刑法第二百十一條變造公文書罪及行為時
    之六十二年八月十七日修正之戡亂時期貪污治罪條例第六條
    第三款對於主管之事務直接、間接圖利罪。公訴人認係犯同
    條例第五條第一項第二款之利用職務上之機會詐取財物罪，
    起訴法條，尚有未洽，應予變更。又被告於六十八年間某日
    ，為圖利自己，將上開九二－三五八、九二－三六五號二筆
    土地登記簿上，其所有權人「劉國」變造為「國有」，再伺
    機取得該等土地之所有權。迨七十四年間，楊鐵城、葉明杰
    分別取得鄰地，欲申購上開二筆土地，被告認時機來臨，分
    別代辦申購，及將上開土地分別移轉與黃梅皆、林美蘭，並
    經分割，輾轉將其中分割出之九二－六七六地號土地，移轉
    登記圖利予被告自己，被告前後二次對於主管之事務直接、
    間接圖利，均係基於一個圖利犯意為之，而以先後二個動作
    完成，應屬法律概念上之一行為，為接續犯。另其於六十八
    年間某日變造九二─三六五、九二─三五八號土地登記簿謄
    本及八十年八、九月間某日，與不詳姓名之成年人將九二─
    三六五號、九二─三五八號土地，就移轉登記予林美蘭、黃
    梅皆之日期塗銷，並分別變造為六十五年四月七日及同年八
    月二十一日部分，係犯變造公文書行為，係假借職務上之機
    會為之，應依刑法第一百三十四條規定加重其刑，先後多次
    變造公文書係本於概括犯意，且其構成要件相同，應依修正
    前刑法第五十六條連續犯之規定，論以一罪；其將移轉登記
    予林美蘭、黃梅皆之日期塗銷並變造之部分，與該名不詳姓
    名之成年人互有犯意聯絡及行為分擔，均共同正犯。所犯對
    於主管之事務直接、間接圖利罪與變造公文書罪間，具有方
    法結果之牽連關係，應依修正前刑法第五十五條之規定，從
    一重論以對於主管之事務直接、間接圖利罪處斷。
五、原審以被告罪證明確，因予以論罪科刑，並變更起訴法條，
    適用戡亂時期貪污治罪條例第二條前段、第六條第三款（原
    判決誤引第四條第三款之規定論處），固非無見。惟查(一)原
    判決事實認被告於六十八年間某日為圖利自己及其胞妹李秀
    容，將前開九二之三五八號、九二之三六五號二筆土地登記
    簿上原所有權人「劉國」變造為「國有」，再伺機取得前開
    二筆土地之所有權。迨七十四年間，楊鐵城、葉明杰分別取
    得鄰地，欲申購該二筆土地，被告甲○○認時機來臨，分別
    代辦申請及將該二筆土地分別移轉予黃梅皆、林美蘭，並經
    分割，輾轉將其中分割出之九二之六七六號土地移轉登記予
    其本人。顯係基於單一之圖利犯意，以單一之計劃逐步實施
    ；易言之，即單純為一個犯罪行為之數個舉動，自應論以接
    續犯，原審疏未詳查，遽依連續犯論處，且被告於六十八年
    間之變造行為，係為圖利自己，尚無証據足認有圖利其胞妹
    李秀容之事實，原審認被告另有圖利其胞妹李秀容，均有未
    洽。(二)原判決事實認被告於六十八、九年間，將九二之三五
    八號、九二之三六五號兩筆土地登記簿上原所有權人欄「劉
    國」二字予以塗銷，再蓋上「國有」二字，變造所有權人為
    「國有」（本院認定其變造日期係六十八年間某日），足以
    生損害於劉國之繼承人劉有銘及地政機關對於地籍管理之正
    確性，因認此部分行為犯有刑法第二百十一條變造公文書罪
    。惟竟又認定被告於八十年九月間深恐變造之事跡敗露，另
    行起意，與不詳姓名、年籍之成年人，基於犯意之聯絡，由
    該不詳姓名之人將前開二筆土地登記簿上已變造之所有權人
    「國有」二字塗抹，改為「劉國」二字；亦即將變造後不實
    之內容改正，使之與原登記內容相符，此項行為本不足以生
    損害於任何人，原判決亦論處被告變造公文書罪刑，其判決
    適用法則，亦有未洽。(三)原判決事實對於被告圖利何項財物
    ，圖得之財物若干，均未詳加認定明確，即論以被告對於主
    管之事務直接圖利罪刑，仍有未洽。(四)戡亂時期貪污治罪條
    例於八十一年七月十七日修正為貪污治罪條例，嗣又於八十
    五年十月二十三日、九十年十一月七日二次修正公佈施行，
    而刑法自九十五年七月一日起已刪除連續犯及修正牽連犯之
    規定，原判決未及比較新舊貪污治罪條例、連續犯、牽連犯
    之適用，亦有未合。(五)原判決漏未就被告圖利所得諭知追繳
    ，亦有可議。(六)原判決認被告所犯二次變造公文書犯行，應
    分論併罰，依前所述，亦有未洽；(七)被告行為，依後所述，
    並不符合中華民國七十七年罪犯減刑條例，及中華民國八十
    年罪犯減刑條例之規定，原審疏未詳查，遽依上開減刑條例
    之規定予以減刑，亦有未洽。被告上訴意旨，否認犯罪，以
    及檢察官上訴意旨，指摘原判決認定甲○○變造前開土地登
    記簿上所有權人「劉國」為「國有」之時間不當，雖均無理
    由；但原判決既有上開可議之處，即屬無可維持，應由本院
    將原判決關於甲○○圖利、變造公文書及所定執行刑部分撤
    銷改判，以期適法。爰審酌被告係地政從業人員，利用其掌
    管業務職權，為解決其土地出路問題之犯罪動機、目的，其
    手段雖平和，但足以擾亂地政登記秩序，又犯後矢口否認犯
    罪，造成當事人損失等一切情狀，量處如主文第二項所示之
    刑，並依戡亂時期貪污治罪條例第十七條規定宣告褫奪公權
    ，以資懲儆。又被告甲○○圖利自己與葉明杰、楊鐵城等人
    之金額，總計一百一十八萬二千六百三十四元，應依法併予
    宣告追繳，並依其情節發還被害人劉國之繼承人，如全部或
    一部無法追繳時，應以其財產抵償之。又按牽連犯、連續犯
    或行為繼續之犯罪，其一部分行為在中華民國七十九年十一
    月一日以後，或犯罪行為之結果發生於該日以後，不得適用
    中華民國七十七年罪犯減刑條例及中華民國八十年罪犯減刑
    條例予以減刑（司法院院解字第三五四０號解釋意旨參照）
    。查被告接續對於主管之事務直接、間接圖利之犯罪時間，
    雖在六十八年間至七十四年間，惟其牽連犯連續變造公文書
    之時間，係在六十八年間至八十年八、九月間，顯見其牽連
    犯之一部分行為，在中華民國七十九年十一月一日之後，自
    不得依中華民國七十七年罪犯減刑條例及中華民國八十年罪
    犯減刑條例予以減刑，併此敘明（此部分亦為最高法院本次
    發回指摘要旨之一）。
六、公訴意旨另以：被告甲○○於八十年一月間調任雲林縣政府
    地政科專員，獲悉擔任地政事務所主任林雨騫，發函縣府就
    「劉國」名下社口小段九二－六土地新舊謄本所載面積不一
    ，且經分割輾轉易手，呈請縣府裁示如何更正及通知利害關
    係人等事，深恐事跡敗露，乃於八十一年一月間再轉任斗六
    地政事務所主任時，將上揭九二－三六五號、九二－三五八
    號土地之所有權人欄「國有」二字塗銷，填上「劉國」，再
    變更為「劉國」所有，掩飾其非法行為，因認被告此部分亦
    犯有刑法第二百十一條變造公文書罪嫌云云。惟按刑法第二
    百十一條偽造、變造公文書罪，除應具有犯意及不法行為外
    ，尚以足生損害於公眾或他人為成立要件。查被告甲○○深
    恐其先前於六十八年間某日，將九二之三五八號、九二之三
    六五號兩筆土地登記簿上原所有權人欄「劉國」二字予以塗
    銷，再蓋上「國有」二字，變造所有權人為「國有」之事跡
    敗露，乃於八十一年一月間將前開二筆土地登記簿上已變造
    之所有權人「國有」二字塗抹，改為「劉國」二字；亦即將
    變造後不實之內容改正，使之與原登記內容相符，此部分行
    為本不足以生損害於任何人，即與變造公文書之構成要件有
    間，尚不得以該條罪名相繩，因公訴人認此部分與上開圖利
    罪有方法結果之牽連關係，爰不另為無罪之諭知。
七、同案被告李紗藺、葉明杰、林初惠、林美蘭、楊鐵城、黃梅
    皆，及被告被訴行使使公務員登載不實部分，業經本院上訴
    審判決無罪，公訴人未上訴均已確定在案，不另論列，亦併
    此敘明。
據上論斷，應依刑事訴訟法第三百六十九條第一項前段、第三百
六十四條、第二百九十九條第一項前段、第三百條，六十二年八
月十七日修正之戡亂時期貪污治罪條例第二條前段、第六條第三
款、第十條、第十七條，九十五年七月一日施行之刑法第十一條
前段、第二條第一項前段、第二百十一條、第一百三十四條、九
十五年七月一日施行前刑法第二十八條、第五十五條、第五十六
條、第三十七條第二項，判決如主文。
本案經檢察官張太龍到庭執行職務。
中　　華　　民　　國　　96　　年　　9 　　月　　19　　日
                  刑事第四庭    審判長法　官　吳志誠
                                      法　官  羅心芳
                                      法　官  陳珍如
以上正本證明與原本無異。
如不服本判決，應於收受本判決後十日內向本院提出上訴書狀。
其未敘述上訴理由者並得於提起上訴後十日內向本院補提理由書
狀（均須按他造當事人之人數附繕本）「切勿逕送上級法院」。
　　　　　　　　　　　　　　　　　　　書記官　岑　玢
中　　華　　民　　國　　96　　年　　9 　　月　　19　　日
附錄法條：
62年8月17日修正之戡亂時期貪污治罪條例第六條：
有左列行為之一者，處五年以上有期徒刑，得併科三萬元以下罰
金：
一  意圖得利，抑留不發職務上應發之財物者。
二  募集款項或徵用土地、民伕、財物，從中舞弊者。
三  對於主管或監督之事務，直接或間接圖利者。
四  對於非主管或監督之事務，利用職權機會或身份圖利者。
刑法第二百十一條：
偽造、變造公文書，足以生損害於公眾或他人者，處一年以上七
年以下有期徒刑。
附表：
計算式一：
  九二之三五八號土地面積為四十九平方公尺；
  九二之三六五號土地面積為三十平方公尺；
      該二筆土地面積合計七十九平方公尺；
  每坪（約三. 三四平方公尺）之市價為五萬元；
  則每平方公尺為一萬四千九百七十元；
  （50000元÷3.34㎡＝14970元/㎡）
  故總價七十九平方公尺乘以一萬四千九百七十元，合計一百十
  八萬二千六百三十四元（79㎡×14970元/㎡＝0000000元）
  計算式二：
  九二之六二五號土地面積為十七平方公尺；
  每坪（約三. 三四平方公尺）之市價為五萬元；
  則每平方公尺為一萬四千九百七十元；
  （50000元÷3.34㎡＝14970元/㎡）
  故總價十七平方公尺乘以一萬四千九百七十元，合計二十五萬
  四千四百九十元（17㎡×14970元/㎡＝254490元）
附註：
  被告甲○○九二之六二五號土地，面積為十七平方公尺土地款
  含於林美蘭九二之三五八號土地面積為四十九平方公尺土地款
  內。
